【裁判字號】    95,重訴,140
【裁判日期】    970205
【裁判案由】    分割共有物
【裁判全文】
臺灣臺南地方法院民事判決             95年度重訴字第140號
原      告    己○○
被      告    丙○○
訴訟代理人    甲○○
被      告    辰○○
兼訴訟代理人  卯○○
被      告    子○○
訴訟代理人    丁○○
被      告    辛○○
訴訟代理人    乙○○○
被      告    庚○○
              壬○○
              寅○○○
訴訟代理人    癸○○
被      告    丑○○
              戊○○
上列當事人間請求分割共有物事件，經本院於民國97年1月22日
言詞辯論終結，判決如下：
    主  文
兩造共有坐落臺南縣歸仁鄉○○○段二五六地號土地應予分割如
附件臺南縣歸仁地政事務所複丈成果圖所示，其中編號Ａ部分面
積四千五百五十四平方公尺分歸被告丙○○取得；編號Ｂ部分面
積六千八百三十一平方公尺分歸原告己○○取得；編號Ｃ部分面
積二千二百七十七平方公尺分歸被告辛○○、庚○○、壬○○、
丑○○、戊○○、子○○、王顏豔秋按其應有部分比例保持共有
；編號Ｄ部分面積四千五百五十四平方公尺分歸被告卯○○、辰
○○按其應有部分比例保持共有。
訴訟費用由兩造按附表所示比例負擔之。
    事實及理由
壹、程序方面：被告子○○、辛○○、丑○○、戊○○經合法通
    知，均未於最後言詞辯論期日到場，核皆無民事訴訟法第
    386條各款所列情形，爰依原告聲請，由其一造辯論而為判
    決。又按訴訟繫屬中為訴訟標的之法律關係，雖移轉於第三
    人，於訴訟無影響，民事訴訟法第254條第1項前段定有明文
    。查被告辰○○於民國（下同）95年5月19日雖將系爭土地
    應有部分之八分之一移轉於卯○○，有土地登記謄本附卷可
    稽（本院卷一第91頁），然本件分割共有物訴訟既於95年5
    月17日即繫屬本院，有收文章可稽，依上開法條說明，其移
    轉於本件訴訟自無影響，合先敘明。
貳、原告起訴主張：坐落臺南縣歸仁鄉○○○段256地號土地為
    兩造共有，其應有部分為原告持分四十分之十五；被告丙○○持分為四分之一；被告辰○○、卯○○之持分各為八分之
    一；被告子○○之持分為四百分之十五；被告辛○○、庚○○、壬○○、寅○○○之持分各為四百分之七；被告丑○○
    、戊○○之持分各為八百分之七。前述土地為農業用，又兩
    造就系爭土地並無不分割之協議，亦無因物之使用目的而不
    能分割之情事，爰依民法第823條第1項及第824條第2項規定
    ，請求准予依臺南縣歸仁地政事務所民國96年12月18日之複
     丈成果圖甲案為分割等語，並聲明：如主文所示。
參、被告戊○○、丑○○則同意分割，惟請求准予依臺南縣歸仁
    地政事務所民國96年12月18日之複丈成果圖乙案為分割等語
    。被告卯○○則同意分割，惟請求准予依臺南縣歸仁地政事
    務所民國96年12月18日之複丈成果圖丙案為分割等語。其餘
    被告則無意見。
肆、得心證之理由：
一、查坐落臺南縣歸仁鄉○○○段256地號土地係屬農地，且為
    兩造共有，其應有部分為原告持分四十分之十五；被告丙○○持分為四分之一；被告辰○○、卯○○之持分各為八分之
    一；被告子○○之持分為四百分之十五；被告辛○○、庚○○、壬○○、寅○○○之持分各為四百分之七；被告丑○○
    、戊○○之持分各為八百分之七。又系爭土地僅北側及西側
    有對外聯絡道路，另北側現有被告丙○○父親甲○○種植荔
    枝，原告則於東側種植牧草，南側及西側有墳墓，其面積共
    833平方公尺，惟兩造均同意於分割後遷葬等情，有地籍圖
    謄本、土地登記第一類謄本、95年11月24日勘驗測量筆錄、
    現場照片及臺南縣歸仁地政事務所96年3月28日墳墓土地複
    丈成果圖（本院卷229頁）附卷可徵，且為兩造所不爭，自
    屬真實。
二、次按各共有人得隨時請求分割共有物。但因物之使用目的不
    能分割或契約訂有不分割之期限者，不在此限；又共有物之
    分割，依共有人協議之方法行之，分割方法不能協議決定者
    ，法院得因任何共有人之聲請，命為左列之分配：一、以原
    物分配於各共有人。二、變賣共有物，以價金分配於各共有
    人，民法第823條第1項、第824條第1項、第2項分別定有明
    文。又分割共有物，以消滅共有關係為目的。法院裁判分割
    共有土地時，除因該土地內部分土地之使用目的不能分割（
    如為道路）或部分共有人仍願維持其共有關係，應就該部分
    土地不予分割或准該部分共有人成立新共有關係外，應將土
    地分配於各共有人單獨所有（參照最高法院69年台上字第
    1831 號判例意旨）。查兩造為系爭土地之共有人，且無不
    分割之特約，亦無因物之使用目的不能分割之情形，又原告
    提起本件訴訟後，迄今被告戊○○、丑○○及卯○○不同意
    原告主張之分割方案，足認兩造間已無法達成協議分割，是
    原告依上開規定請求裁判分割，自應准許。又系爭土地共有
    人即被告辛○○、庚○○、壬○○、丑○○、戊○○、子○○、王顏豔秋；及被告卯○○、辰○○間同意分割後繼續保
    持共有關係，依上開說明，本院為判決分割時，就該部分土
    地准該部分共有人成立新共有關係。
三、系爭土地之分割方法，本院審酌如下：
  (1)按裁判上定共有物之分割分法，法院有審酌共有物各種情形
    ，顧及共有人全體利益而自由裁量之權，不受任何當事人主
    張之拘束（最高法院49年臺上字第2569號判例可資參照）。
    查系爭土地除北側及西側有私設4公尺寬道路外，即無對外
    聯絡道路，已如前述，審酌原告之應有部分為四十分之十五
    ，面積廣達4554平方公尺，然依丙分割方案，原告分得之編
    號Ｂ地面臨聯外道路僅3.5公尺，編號Ｃ之地，面積僅2277
    平方公尺，然臨路面積，竟十倍於原告分得之地，其顯失平
    衡灼然甚明，況系爭土地係屬農用，常須使用農耕機具，若
    兩方農耕機具交錯，丙方案所留3.5公尺道路用地，顯不敷
    使用。另乙分割方案預留臨路面積與甲分割方案相同，惟其
    編號Ｃ、Ｂ界址，與現使用狀況不符，分割後易生農作物補
    償糾紛。準此，本院經斟酌兩造應有部分之比例所占之面積
    、系爭土地目前之狀況、各共有人分得後利用分得土地之經
    濟效益及各共有人之意願，本院認依原告所主張如附圖之甲
    方割方案，應符合各共有人之全體利益，爰依該方案判決分
    割系爭土地如主文第1項所示。
伍、本件係因共有物分割之事件涉訟，並判准予分割，如由敗訴
    之被告負擔訴訟費用，顯失公平，爰依民事訴訟法第80條之
    1 規定，命勝訴之原告亦負擔（即按其應有部分比例）訴訟
    費用，併此敘明。
陸、據上論結，本件原告之訴為有理由，依民事訴訟法第385條
    第1項前段、第80條之1、第85第2項，判決如主文。
中    華    民    國    97    年    2     月    5     日
                  民事第三庭法  官  廖建彥
  ┌──┬─────┬──────┐
  │編號│所有權人  │實質權利範圍│
  ├──┼─────┼──────┤
  │一  │己○○    │15/40       │
  ├──┼─────┼──────┤
  │二  │丙○○    │1/4         │
  ├──┼─────┼──────┤
  │三  │辰○○    │1/8         │
  ├──┼─────┼──────┤
  │四  │卯○○    │1/8         │
  ├──┼─────┼──────┤
  │五  │子○○    │15/400      │
  ├──┼─────┼──────┤
  │六  │辛○○    │7/400       │
  ├──┼─────┼──────┤
  │七  │庚○○    │7/400       │
  ├──┼─────┼──────┤
  │八  │壬○○    │7/400       │
  ├──┼─────┼──────┤
  │九  │寅○○○  │7/400       │
  ├──┼─────┼──────┤
  │十  │丑○○    │7/800       │
  ├──┼─────┼──────┤
  │十一│戊○○    │7/800       │
  └──┴─────┴──────┘
以上正本係照原本作成
如對本判決上訴，須於判決送達後20日內向本院提出上訴狀
中    華    民    國    97    年    2    月    5      日
                                書記官  林木村


司法院資訊處製作；財團法人民間司法改革基金會備份。
